臺灣高雄地方法院刑事判決　　　　　　 94年度簡上字第631號
上　訴　人　丁○○
即　被　告
選任辯護人　張永昌律師
上　訴　人　丙○○
即　被　告
上列上訴人因傷害案件，不服本院高雄簡易庭94年度簡字第3240
號中華民國94年6 月7 日第一審判決（聲請簡易判決處刑案號：
94年度偵字第10243 、7864號），提起上訴，本院管轄之第二審
合議庭判決如下：
    主  文
上訴駁回。
    事  實
一、丙○○與丁○○於民國94年2 月22日上午11時30分許，在高
    雄市○鎮區○○路445 號「賀苗補習班」內，因談論丁○○
    之妻邱玉蘭與丙○○間關於上址房屋租賃事宜，發生口角爭
    執，進而互相拉扯，竟分別基於傷害對方之犯意而發生互毆
    行為，致丙○○受有左臉頰紅腫（約五乘四公分）、左手背
    瘀腫（約三乘二公分）、左大腿紅腫（約八乘五公分）及左
    腰紅腫（約九乘五公分）等傷害；丁○○則受有雙前胸壁多
    處紅腫、右下胸壁及右上腹壁兩處瘀傷等傷害。
二、案經丙○○、丁○○分別訴由高雄市政府警察局前鎮分局報
    請臺灣高雄地方法院檢察署檢察官偵查後聲請簡易判決處刑
    。
    理  由
一、按刑事訴訟法第第158 條之3 規定：「證人、鑑定人依法應
    具結而未具結者，其證言或鑑定意見，不得作為證據」，其
    立法理由乃在擔保該證言或鑑定意見，係據實陳述或公正誠
    實之可信性，故未依法具結者，依證據絕對排除法則，當然
    無證據能力，而不得作為證據，查證人邱玉蘭於檢察官偵查
    中之證詞，並未具結擔保其證詞之可信性，依法不具證據能
    力，自不得作為證據。合先敘明。
二、訊據上訴人即被告丁○○、丙○○固均不否認於上揭時地因
    談論前開房屋租賃事宜發生口角爭執，惟均否認有何傷害之
    犯行，被告丁○○辯稱：伊太太邱玉蘭與同案被告丙○○發
    生補習班糾紛，案發當日伊與丙○○發生口角，丙○○打伊
    4 、5 拳，並將伊眼鏡打掉，伊身體多處受傷，因丙○○一
    直攻擊伊，伊基於正當防衛即回手，以雙手防禦方式抵擋丙○○，伊並未毆打丙○○云云，被告丁○○之選任辯護人辯
    護以：被告丁○○係遭丙○○毆打，始基於正當防衛抵抗，
    倘被告丁○○有意毆打丙○○，以渠2 人之年齡及身材，丙○○不可能僅受有上揭傷害，證人戊○○證稱其進入「賀苗
    補習班」時，並未見到被告2 人爭吵，與其證稱係聽到吵雜
    聲始進入該補習班之情形，有所矛盾，且證人戊○○既證稱
    其在補習班內見到被告丁○○以資料夾打丙○○1 下，雙方
    沒有再爭吵，既然沒有再爭吵，如何可能會有再追出補習班
    外追打之情形，證人戊○○之證詞並不實在，不足採信云云
    ；被告丙○○則辯稱：伊沒有與被告丁○○互毆，伊有心臟
    病，年紀又大，沒有資格與人打架，伊僅係單純被丁○○打
    ，案發當時證人乙○○並未在場，其證詞不足為採云云。
二、經查：
  (一)上揭被告丁○○於前揭時、地出手毆打丙○○，致丙○○受
    有如事實欄所示傷害之事實，業據證人即告訴人丙○○於警
    詢及本院審理時指訴明確，並經證人蔡雅玲於本院審理時結
    證：伊於「賀苗補習班」隔壁之443 號開設美髮店，案發當
    時伊在伊店內聽見隔壁有吵雜聲，約1 、2 分鐘後，伊乃前
    往該補習班觀看，當時伊目睹被告丁○○以資料夾打丙○○
    頭部1 下，伊覺得很尷尬即轉身返回美髮店，伊返還美髮店
    約1 、2 分鐘後，即見到丙○○自該補習班出來，被告丁○○追出該補習班外，渠2 人就打起來，被告丁○○以跆拳道
    用踢或手打方式毆打丙○○，丙○○以雙手抵擋，時間約長
    達3 、4 分鐘等語屬實（見本院94年12月5 日審判筆錄第 3
    至13頁），此外，復有阮綜合醫院出具之診斷證明書1 紙附
    卷可稽（見警卷第9 頁）。
  (二)前揭被告丙○○於上揭時、地出手毆打丁○○，致丁○○受
    有如事實欄所示傷害之事實，亦據證人即告訴人丁○○於警
    詢及本院審理時指訴明確，參以證人乙○○於本院審理時證
    述：伊為賀苗補習班之櫃台人員兼美術老師，案發當時伊在
    該補習班內目睹被告丙○○與丁○○發生衝突，被告丙○○
    開始出現肢體動作，當時被告丙○○與丁○○係面對面，被
    告丙○○有用手拉扯的動作，丁○○在擋，因補習班內櫃台
    空間狹小，被告2 人即一直往補習班外退，渠2 人快到門口
    時，係互相拉扯到補習班外面，因該補習班2 樓尚有學童，
    伊必須上去通知學童不能下樓，是以被告2 人在補習班外之
    情形，伊並不清楚等語（見本院94年10月31日審判筆錄第 4
    至17頁），復有阮綜合醫院出具之診斷證明書1 份在卷可按
    （見警卷第10頁）。而觀諸該診斷證明書所載，告訴人丁○○係於94年2 月22日前往該醫院就醫診斷驗傷，而告訴人丁○○與被告丙○○發生爭執之時間又係在同日上午11時30分
    許，可知告訴人丁○○驗傷之時間即係上開發生爭執之日期
    參以被告丙○○與丁○○係自補習班內互相拉扯至補習班外
    ，已據證人乙○○證述屬實，復無證據證明告訴人丁○○於
    發生爭執之後隨即另受有傷害（無論係自己傷害自己或遭被
    告丙○○以外之人傷害），則被告丙○○既與告訴人丁○○
    發生爭執，復有互相拉扯至補習班外之行為，再者，徵諸告
    訴人丁○○所受傷勢為「雙前胸壁多處紅腫、右下胸壁及右
    上腹壁兩處瘀傷等傷害」等傷害，殊非單純拉扯所能造成，
    衡諸一般社會通常經驗，益見被告丙○○應有傷害告訴人丁○○之行為，告訴人丁○○所受傷勢應係被告丙○○所造成
    無疑。
  (三)辯護意旨雖質疑證人戊○○所供其進入「賀苗補習班」時，
    並未見到被告2 人爭吵，與其證稱係聽到吵雜聲始進入該補
    習班之情形，有所矛盾，且證人戊○○既證稱其在補習班內
    見到被告丁○○以資料夾打丙○○1 下，雙方沒有再爭吵，
    既然沒有再爭吵，如何可能會有再追出補習班外追打之情形
    ，證人戊○○之證詞並不實在，不足採信云云。然按證據之
    取捨、犯罪事實之認定及證據之憑信力如何，乃事實審法院
    之職權，如其取捨不違背經驗法則與論理法則，即不得指為
    違法。又證人之陳述有部分前後不符，或相互間有所歧異時
    ，究竟何者為可採，法院仍得本其自由心證予以斟酌，非謂
    一有不符或矛盾，即應認其全部均為不可採信，如其基本事
    實之陳述與真實性無礙時，則仍非不得予以採信（最高法院
    90年台上字第5080、1430號判決意旨參照）。經查，證人戊○○係憑藉個人事發當時之所見所聞記憶加以陳述，而認知
    與記憶的運作方式與電視或錄影帶、照相機是截然不同的，
    無法鉅細靡遺的反應事件中的所有情狀，況許多研究顯示，
    記憶會隨著時間消逝而衰退，證人等之證言，或許因記憶不
    清而無法就所有問題為精確的答覆，但對影響本案犯罪事實
    成立與否之關鍵事實皆能詳為答述，且其證言合於常情而有
    助於事實真相之發現，尚難因無關乎犯罪事實成立與否認定
    之詢答稍有出入，即率爾全盤推翻證人證言之證明力而謂不
    足採取。觀諸本院審理中證人戊○○經公訴人、被告及辯護
    人交互詰問結果，對於被告丁○○於上揭時、地傷害丙○○
    乙節，其主要指摘部分均能供述明確，已如前述，是本院本
    於直接審理結果，自得確實之心證，辯護人所辯，自非可採
    。
  (四)被告丙○○辯稱案發當時，證人乙○○並不在場，其證詞不
    足為採云云。惟查證人乙○○於本院審理時經辯護人、公訴
    人及被告丙○○交互詰問之結果，均明確供證其於案發當時
    確實在場，嗣後始上樓通知學童不能下樓等語（見本院94年
    10月31日審判筆錄第5 頁、第10頁），並當庭繪製當時在場
    之被告丁○○、被告丙○○、被告丁○○之妻邱玉蘭及其個
    人所在位置暨該補習班內之配置圖２附卷為憑。而證人乙○○與被告丙○○素無嫌隙，殊無僅因受僱於被告丁○○之妻
    邱玉蘭即甘冒身罹偽證罪之風險，虛偽證述其當時在場目睹
    被告2 人發生拉扯之情形之理。再證人戊○○雖證稱其至賀
    苗補息班內觀看當時並未見到證人乙○○在場，之後亦未見
    到證人乙○○在該補習班外等語（見94年12月5 日審判筆錄
    第12頁），然證人戊○○於被告2 人甫發生爭執時既未在場
    ，且之後其進入賀苗補習班見到被告丁○○以資料夾打被告
    丙○○頭1 下後，旋即轉身離開該補習班，足見其在該補習
    班內停留觀看之時間顯然甚為短暫，則在如此短暫之時間內
    ，參以其觀看之重點應係在發生爭執之被告2 人之情況下，
    衡諸常情，本難期其能對於該補習班內之所有人、事、物均
    詳加觀察、記憶，況證人乙○○通知學童再下樓後亦未至補
    習班外觀看被告2 人發生爭執之情形，亦據證人乙○○證述
    在卷，是以亦難僅以證人戊○○上開證詞，即謂證人乙○○
    證稱其當時在場等語並非實在。被告丙○○前開所辯，自非
    可採。
  (五)至證人戊○○於本院審理時雖另證稱：伊並未見到被告2 人
    發生拉扯，在伊整個目擊過程中，係見到被告丙○○以2 隻
    手舉起之方式抵擋被告丁○○，並非毆打被告丁○○等語（
    見本院94年12月5 日審判筆錄第5 至7 頁），惟觀諸證人戊○○係於聽聞隔壁之「賀苗補習班」發出吵雜聲約1 、2 分
    鐘後始進入該補習班觀看，且於見到被告丁○○以資料夾打
    被告丙○○頭部1 下後，即立刻轉身返回其所開設之美髮店
    ，其返回店內約1 、2 分鐘，始見到被告丙○○自該補習班
    出來，被告丁○○追出該補習班外等情，已如前述，則證人
    戊○○既未全程目睹被告2 人自在補習班內初發生爭執，迄
    至雙雙追打至補習班外之整個過程，自難僅憑其上揭證詞，
    即為有利於被告丙○○之認定。
  (六)證人乙○○雖亦於本院審理時證稱：伊於賀苗補習班內僅見
    到被告丁○○有擋的行為，並未見到被告丁○○有毆打被告
    丙○○之動作等語（見本院94年10月31日審判筆錄第6 至 8
    頁），然參諸證人乙○○於被告2 人互相拉扯至門外時，即
    上樓通知學童不要下樓，並未至外面觀看，且其嗣後下樓亦
    未至補習班外觀看被告2 人之情形等情，亦據證人乙○○於
    本院審理時證述明確（見同上審判筆錄第5 頁、第9 頁），
    則被告乙○○既未目睹被告2 人拉扯至補習班外後所發生之
    情形，自亦難僅憑其前開證詞，即為有利於被告丁○○之認
    定。
  (七)按刑法上之防衛行為，祇以基於排除現在不法之侵害而不超
    越必要之程度為已足，不以出於不得已之行為為條件；再衡
    之一般社會經驗法則互毆係屬多數動作構成單純一罪而互為
    攻擊之傷害行為，縱令一方先行出手，而還擊一方在客觀上
    苟非單純僅對於現在不法之侵害為必要排除之反擊行為，因
    其本即有傷害之犯意存在，則對其互為攻擊之還手反擊行為
    ，自無主張防衛權之餘地（最高法院26年渝上字第1520號判
    例、84年度臺非字第208 號判決要旨參照）。被告丁○○及
    雖主張其係因遭被告丙○○毆打，致身體多處受傷，而基於
    正當防衛即回手云云，惟按正當防衛，需防衛行為未超越必
    要之程度，始得阻卻違法，縱認被告丁○○所辯係先遭被告
    丙○○打傷屬實，惟被告丁○○於被告丙○○自該補習班出
    來後，追出該補習班外，渠2 人就打起來，被告丁○○以跆
    拳道用踢或手打方式毆打丙○○，丙○○則以雙手抵擋，時
    間長達3 、4 分鐘，已如前述，再觀諸被告丙○○所受傷害
    非輕，足見被告丁○○傷害被告丙○○之行為，顯非基於防
    衛意思之單純防衛行為，揆諸首揭說明，自不得主張正當防
    衛。被告丁○○所辯，顯屬事後卸責之詞，不足採信。
  (八)綜上所述，被告2 人所辯均係卸責之詞，委無足取。本案事
    證明確，被告2 人上揭犯行洵堪認定，應予依法論科。
二、核被告丁○○、丙○○所為，均係犯刑法第277 條第1 項之
    普通傷害罪。原審因而依刑事訴訟法第449 條第1 項、第45
    4 條第2 項，刑法第277 條第1 項、第41條第1 項前段，罰
    金罰鍰提高標準條例第1 條前段、第2 條之規定，並審酌被
    告2 人僅因細故，即任意互為傷害犯行，致雙方均受有身體
    上之痛苦，且被告2 人犯後均飾詞卸責，態度不佳，及渠等
    犯罪手段、所受傷害程度等一切情狀，各量處被告丁○○及
    丙○○拘役50日，併均諭知易科罰金之折算標準。核其認事
    用法均無違誤，量刑亦稱妥適，應予維持。上訴人即被告丁○○上訴意旨以其係正當防衛行為為辯，上訴人即被告丙○○上訴意旨則以渠並無傷害行為為辯，指摘原判決不當，均
    為無理由，應予駁回。
據上論斷，應依刑事訴訟法第455 條之1 第1 項、第3 項、第36
8 條，判決如主文。
本案經檢察官甲○○到庭執行職務。
中　　華　　民　　國　　94　　年　　12　　月　　19　　日
                  刑事第十三庭  審判長法  官  洪碩垣
                                      法  官  張金柱
                                      法  官  劉惠娟
以上正本證明與原本無異。
本件不得上訴。
中　　華　　民　　國　　94　　年　　12　　月　　19　　日
                                      書記官  陳素徵
附錄本案論罪科刑法條全文：
中華民國刑法第277條
(普通傷害罪)
傷害人之身體或健康者，處 3 年以下有期徒刑、拘役或 1 千元
以下罰金。
犯前項之罪因而致人於死者，處無期徒刑或 7 年以上有期徒刑；
致重傷者，處 3 年以上 10 年以下有期徒刑。
